【裁判字號】    88,上訴,978
【裁判日期】    890125
【裁判案由】    常業重利
【裁判全文】
臺灣高等法院臺中分院刑事判決                    八十八年度上訴字第九七八號
    上  訴  人
    即  被  告  丑○○
右上訴人因重利案件，不服台灣台中地方法院八十六年度易字第六六八八號中華民國
八十八年四月二日第一審判決（起訴案號台灣台中地方法院檢察署 (八十六年度偵字
第八七○九號），及移送併案審理案號（八十六年度偵字第二○九四四號、八十七年
度偵字第二七三六號），提起上訴，本院判決如左：
    主  文
原判決撤銷。
丑○○共同以乘他人急迫貸以金錢，而取得與原本顯不相當之重利為常業，處有期徒
刑陸月。
    事  實
一、丑○○、丙○○、巳○○、己○○四人共同基於牟取不法重利之犯意聯絡及行為
    分擔，由丑○○擔任負責人、丙○○擔任會計、巳○○、己○○ (以上三人均經
    原審判處有期徒刑三月，緩刑三年確定)二人負責承辦估價、借貸、開發業務、
    客戶等工作，自八十五年七月八日起至八十六年四月七日止，在臺中縣大里市○○路○段五三二號三信汽車貸款商行，乘如附表所列之卯○○、庚○○、甲○○
    、子○○、寅○○、戊○○、辰○○等人急需資金週轉急迫之際，以如附表所列
    之汽車行車執照、身分證、本票等供抵押之方式出借款項予卯○○、庚○○、甲○○、子○○、寅○○、戊○○、辰○○等人，約定每借新台幣（下同）一萬元
    ，先扣每一期之利息九百元至一千元不等，而實際每萬元僅借予九千一百元或九
    千元之款項予上開借款人，以此取得與原本顯不相當之重利，並以之為常業 (詳
    如附表所示)。嗣於八十六年四月十五日上午十一時許，在臺中縣大里市○○路
    ○段五三二號查獲。
二、案經臺中縣警察局霧峰分局移送臺灣臺中地方法院檢察署檢察官偵查起訴及移送
    併辦。
    理  由
一、訊據上訴人即被告  (下稱被告)丑○○矢口否認涉有右揭重利犯行，並辯稱：伊
    固有以汽車貸款，且伊本來即係經營當鋪只是未登記而已，而伊貸款所取得之利
    息每萬元每月之利息最多僅九百四十五元，並未超出當鋪業之利息，故伊並未有
    從事任何地下錢莊之業務賺取重利之犯行云云。惟查：(一)、右揭被告丑○○及已
    判刑確定丙○○、巳○○、己○○四人如何以如附表壹所列之借款方式、借款金
    額，借款予卯○○、庚○○、甲○○、子○○、寅○○、戊○○、辰○○等人而
    約定收取如附表所列之與原本顯不相當之重利，且各借款人確因急迫需資金週轉
    始向被告借款等情，分據卯○○、庚○○、甲○○、子○○、寅○○、戊○○、
    辰○○等人分別於警訊、偵查中及原審審理時指述綦詳 (詳見臺灣臺中地方法院
    檢察署八十六年度偵字第八七○九卷第十八至二十四頁、五十三頁背面至五十四
    頁背面，六十二至六十四頁背面、七十一至七十三頁、七十四頁)，復有扣案之
    借款人支票四張、本票十六張、身分證影本七份、汽車行車執照影本七份、汽車
    買賣契約書十一份、汽車借用契約書八份、授權委託切結書十一份（詳見臺灣臺
    中地方法院檢察署八十六年度偵字第八七○九號卷第七十五頁）在卷可稽。核與
    共犯己○○於警訊時供稱：「大部分是做汽車借款，但也有做一般當鋪。（員工
    ）共四人，我與巳○○負責審核借款資料，丙○○負責做帳，負責人是丑○○」
    等語（詳見臺灣臺中地方法院檢察署八十六年度第八七○九號卷第十四頁），丙○○於警訊時指稱：「有三個員工、一個老板」、「（店裡的員工任什麼職務）
    承辦估價、借貸、開發業務、客戶等工作」（詳見臺灣臺中地方法院檢察署八十
    六年度偵字第八七○九號卷第十三頁），及巳○○供稱：己○○和我一樣是業務
    員：：：每月薪資己○○和我一樣萬元：：：」（詳見臺灣臺中地方法院檢察
    署八十六年度偵字第八七○九號卷第十七頁）等語相符，且被害人卯○○亦於警
    訊時指稱：於八十六年三月三十一日，在臺中縣大里市○○路○段五三二號三信
    汽車貸款，以其所有之車牌號碼ＮＱ─四四八五號自用小客車、行車執照、汽車
    來源證明向三信汽車貸款借款六萬元，由巳○○出面要求卯○○填寫資料，並索
    取證件，己○○亦在現場，後來由丑○○拿借款出來，並先預扣利息五千六百七
    十元，實得五萬四千三百三十元等語。（詳見臺灣臺中地方法院檢察署八十六年
    度偵字第八七○九號卷第十八頁至第十九頁），而併案之臺灣臺中地方法院檢察
    署八十七年度偵字第二七三六號案之告訴人壬○○亦指稱伊係將本票交付丙○○
    ，再被告丑○○雖又稱其所出借之利息均未超過每月每萬元利息九百四十五元之
    經營當鋪所允許之利息範圍，被告並未涉重利犯行，惟查：右揭如附表所列甲○○、戊○○之利息部分均已超過每萬元每月利息一千元，另其餘卯○○、庚○○
    、子○○、戊○○、辰○○等人雖均在每萬元每月利息九百四十五元之範圍內，
    惟依卯○○、庚○○、子○○、戊○○、辰○○、等人於借得款項之際均遭預扣
    第一期利息，則以每一萬元每月利息九百元，遭預扣第一期之利息計算，借款人
    實際僅得九千一百元，則以每九千一百元之借款每月需付利息九百元計算，其利
    息亦已超過當鋪業許可收取之九百四十五二元利息範圍。況被告丑○○復自承伊
    並未取得當鋪之營業登記，而取得當鋪營業登記，國家不僅得藉此對當鋪業者予
    以有效管理，且得依其實際典當所得之營利予以課稅，故許當鋪業者以每萬元取
    得九百四十五元之利息，而不認當鋪業者所取得之每萬元每月利息九百四十五元
    係重利，反之一般未經許可設立擅自經營借款業務之錢莊，因未接受管理，且無
    需繳稅，其所取得之利息自無從以在當鋪業者可取得之利息範圍即每萬元每月利
    息九百四十五元內，而認為未涉重利，即有誤會。從而參諸被告均預扣利息且未
    經登記即收取超過當鋪業者之每萬元每月利息九百四十五元之與原本顯不相當之
    重利，又丙○○、巳○○、己○○亦因共犯本罪，經原審判處有期徒刑三月，均
    緩刑三年確定，有原審判決書可按，是被告丑○○所為辯解，無非卸責之詞，不
    足採信，其犯行洵堪認定。
二、按刑法上常業犯之成立，只須有以某種犯罪為職業，並賴以為生為已足，不以藉
    該犯罪為唯一生存者為必要，縱令尚兼有其他職業，亦無礙常業犯之成立（最高
    法院八十二年度第一次刑事庭會議記錄參照）。被告丑○○經營之重利業務，客
    戶眾多，有上開扣案之借款人支票、本票、身分證影本、汽車行車執照影本、汽
    車買賣契約書、汽車借用契約書、授權委託切結書十一份可資佐證，且每月為一
    期，每月收豐厚利息，每月營業金額一百五十萬元（業據丑○○於警訊時供明）
    ，顯有恃以為生之意甚明，核被告丑○○所為，係犯刑法第三百四十五條之常業
    重利罪。被告與已判刑確定丙○○、巳○○、己○○彼此間有犯意聯絡及行為分
    擔，均為共同正犯。原審對被告論罪科刑，固非無見，惟原審：(一)認被告對癸○○、丁○○、辛○○等人亦構成犯罪，(二)被告之所得利息詳細數額未載明，(三)原
    判決理由第三、四點既認不應併辦未起訴部分，卻又說明該二部分，不另為無罪
    之諭知，前後說明之理由，亦有矛盾，均尚有未洽  (參後述)，雖被告猶執前詞
    ，提起上訴指摘原判決不當，為無理由，但原判決既有可議，自應由本院予以撤
    銷改判，爰審酌被告丑○○之品行、犯罪動機、目的、手段、參與犯罪程度、所
    得利益及犯後態度等一切情狀，量處如主文第二項所示之刑，以資懲儆。扣案之
    借款人支票四張、本票十六張、身分證影本十份、汽車行車執照影本十份、汽車
    買賣契約書十一份、汽車借用契約書八份、授權委託切結書十一份雖為被告丑○○所有且右揭經營借款收取利息之用，依法原予宣告沒收，然被告所為雖犯重利
    ，然為超過法定利息部分，對債務人仍得請求，爰不予宣告沒收，附此敘明。
三、公訴意旨略以：被告丑○○自八十五年七月八日起至八十六年四月七日止，在臺
    中縣大里市○○路○段五三二號三信汽車貸款商行，乘癸○○及丁○○等人急需
    資金週轉急迫之際，以汽車行車執照、身分證、本票等供抵押之方式出借款項予
    癸○○及丁○○等人，約定每借新台幣（下同）一萬元，先扣每一期之利息九百
    元至一千元不等，而實際每萬元僅借予九千一百元或九千元之款項予上開借款人
    ，以此取得與原本顯不相當之重利，並以之為常業，因認被告此部分亦犯刑法第
    三百四十五條之重利罪嫌云云。惟按刑法第三百四十四條乃以乘他人急迫、輕率
    或無經驗，貸以金錢或其他物品，而取得與原本顯不相當之重利者始得當之。經
    查本件依癸○○及丁○○於警訊時固指述其等向被告借款之事實，惟彼等於警訊
    時，均未提及彼等借款之原因為何，有彼等之警訊之筆錄可按 (詳見臺灣臺中地
    方法院檢察署八十六年度偵字第八七○九卷第七十頁正背面、八十六年五月十四
    日警訊筆錄附於同卷第七十三頁背面與七十四頁正面之間)，又本院依癸○○及
    丁○○之住所傳喚，其中丁○○之傳票被退回，經本院向雲林縣北港鎮戶政事務
    所函查新址，據復丁○○之住所雖設同址，但去向不明，另癸○○經傳拘無著，
    有本院傳票二紙、雲林縣北港鎮戶政事務所八十八年十一月十日雲北戶字第二五
    五八號函及拘票各一紙在卷可憑 (本院卷第三十八至四十一頁、五十一頁、五十
    六至五十九頁)，則癸○○及丁○○於警訊之陳述，既未能証明有急迫情形，依
    前開規定，尚能認定被告就癸○○及丁○○部分，有構成重利罪責，惟丑○○所
    涉本部分重利犯行，與前開論罪科刑之重利犯行具有常業犯之一罪關係，爰不為
    無罪之諭知。
四、併案之臺灣臺中地方法院檢察署八十六年度偵字第二○九四四號案以扣得洪昆仲
    之身分證一份、ＯＡ─八八九九、Ｇ３─六九三九行車執照原本二枚、吳惠蓮之
    土地、建物權狀原本一份、支票九張、本票一張、互助名冊三本、商業本票二本
    、印章四顆，而認丑○○就此部分亦涉有刑法第三百四十五條之常業重利罪嫌。
    惟查：、上開扣案之臺灣銀行支票五張係巳○○所有，而據丑○○於偵查中供
    稱：本件係巳○○向伊借錢，且將伊所有之車子弄丟掉了，而開給我的票，並未
    算利息等語，而巳○○亦於警訊及偵查中指稱係受雇於丑○○，顯無從僅憑扣得
    巳○○之支票五張遽認丑○○有借款項予巳○○而牟取與原本顯不相當之重利。
    、另扣案之洪昆仲之行車執照、吳惠蓮之土地、建物權狀原本、王繡米之行車
    執照、洪昆仲所有之支票二張、黃巧妃之支票、鄒騰岳之支票、陳文良之本票、
    劉岳隆之本票、徐進賢之本票、楊梨香之本票、張弘昌之本票、四顆印章部分，
    據丑○○供稱：吳惠蓮之土地、建物權狀原本係伊幫忙吳惠蓮辦理地貸款所用之
    物，而洪昆仲向伊借錢，伊並未算利息，而行車執照係伊之前洪昆仲前來伊當鋪
    典當時之因流當，而需保留行車執照及身分證使然，而黃巧妃之支票係洪玉鳳給
    伊之會款，又陳文良係伊作招牌之同業，因欠伊會錢，開本票給伊擔保，鄒騰岳
    係伊父親，他的支票由伊使用，劉岳隆係向伊借錢，每月每萬元利息二千五百元
    ，而伊向徐進賢買機車，但徐進賢未交證件給伊，伊始要求徐進賢開一萬元之本
    票供抵押，楊梨香向伊借款，每十萬元利息二千五百元，張弘昌則以車子來典當
    ，每十萬元每月利息七千元，而四顆印章係他們去刻的寄來給伊保管等語。依上
    開丑○○所指，丑○○自承有借款部分之每萬元利息，每月每萬元利息最多均未
    超過七百元，尚非屬與原本顯不相當之重利，是顯無從執以認定丑○○有何借款
    予他人而謀取與原本顯不相當之重利之行為，且上開丑○○所供述之鄒騰岳部分
    ，經查鄒岳騰確係丑○○之父親，有丑○○之戶籍謄本影本一份在卷可稽，從而
    丑○○上開指稱鄒騰岳之支票，係鄒騰岳供其使用等語，自堪採信，而黃巧妃並
    未向丑○○借款，業據黃巧妃於警訊時供明，且黃巧妃之父親黃木村亦於偵查中
    表示未向丑○○借款，是本件亦無從以扣得黃巧妃之支票即認丑○○有借款予黃
    巧妃而謀取與原本顯不相當之重利，而丑○○確有參與互助會，亦有互助會會員
    名冊影本一份在卷可稽。從而本件併案部分，即巳○○、洪昆仲、吳惠蓮、王繡
    米、黃巧妃、鄒騰岳、陳文良、劉岳隆、徐進賢、楊梨香、張弘昌部分，尚不能
    證明被告丑○○有借款予巳○○、洪昆仲、吳惠蓮、王繡米、黃巧妃、鄒騰岳、
    陳文良、劉岳隆、徐進賢、楊梨香、張弘昌等人而取得與原本顯不相當之重利，
    辛○○向被告丑○○借款部分，固為被告丑○○所供承，惟辯稱：辛○○借款
    時，並無急迫情形云云，查辛○○於原審另案審理及偵查時固指述其有向被告借
    款之事實，惟並未提及借款之原因為何，有辛○○之筆錄可按 (詳見臺灣臺中地
    方法院檢察署八十六年度偵字第二○九四四號卷第四頁正背面、二十四頁至二十
    五頁)，又辛○○經本院傳喚無著，是被告此部分之重利犯行，即無從證明，則
    本院就此部分無從併予審理，併此說明。
五、另併案之臺灣臺中地方法院檢察署八十七年度偵字第二七三六號案以被告丑○○
    與已判刑確定丙○○二人共同乘壬○○急迫之際，對壬○○以機車等物之抵押借
    款，收取高達二十七分至三十分之顯不相當重利，因認被告丑○○亦就此部分亦
    涉有刑法第三百四十四條之重利罪嫌。經查本件併案旨認被告丑○○涉有右揭重
    利犯行，無非以壬○○於警訊指稱：伊於八十六年八月六日在報上看到機車借款
    的廣告，並撥打電話與臺中縣大里市○○路○段五三二號鄒金峰（即丑○○）開
    設之三信汽車商行連絡，並借款七次，第一次係以其分期付款購得之車牌號碼Ｉ
    ＮＥ─三一九號機車，以機車及身分證供抵押之方式，向丑○○借得二萬九千元
    ，而機車仍由伊使用，但需簽立面額五萬元之本票給丙○○。第二次仍是以分期
    購得之車牌號碼ＩＮＦ─一三九號機車之行車執照抵押，原車仍由伊使用，借得
    二萬九千元，且仍簽發面額五萬元之本票予丙○○。第三次是以車牌號碼ＩＮＪ
    ─九○○號機車抵押借款貳萬三千元，並簽發三萬五千元之本票。第四次至第六
    次是陸續以電視機、錄放影機、冷氣機及伊租得之影印機、勞力士十八Ｋ祖母綠
    滿天星手錶、祖母綠鑽戒、純金名片八張、傳真機、行動電話、音響、空氣清淨
    器等物，陸續借款二十萬一千元，伊亦開立三張面額共三十五萬五千元之本票交
    給丙○○。第七次是以車牌號碼ＩＮＬ─四四三號機車，抵押行車執照之方式借
    款二萬九千元，同樣也簽發五萬元本票予丙○○，至於利息之計算方式，是每次
    借款以一個月為期限，期滿需按開立本票之面額償還債務。期滿如仍未清償每日
    加收二成利息等語為其主要論據，惟被告丑○○及已判刑確定丙○○二人於警訊
    及偵查中均堅決否認涉有何右揭壬○○所指之重利犯行，丙○○於警訊時即辯稱
    ：壬○○於八十六年八月十五日將車牌號碼ＩＮＥ─三一九號機車，賣予伊公司
    得款四萬元，再向本公司租賃一萬一千元，於八十六年八月十六日將車牌號碼Ｉ
    ＮＦ─一三九號機車，賣予伊公司得款三萬五千元，再向伊公司租賃一萬元，於
    八十六年九月二十三日將車牌號碼ＩＮＬ─四四三號機車，賣予伊公司得款四萬
    元，再向伊公司租賃一萬一千元，該三部機車壬○○尚未還伊公司，而開立本票
    之目的是為防止客戶租車不還，另壬○○向伊公司租賃機車之租金均未依約定繳
    納等語。丑○○亦於警訊時辯稱：壬○○共找過伊三次，第一次是於八十六年九
    月二十三日、第二次係於八十六年九月底十月初，第三次是八十六年十月二十四
    日左右，三次均前來辦理租車，惟屆期均未付租金，嗣於八十六年十一月初壬○○即帶電視機錄放影機、冷氣機、影印機、勞力士十八Ｋ祖母綠滿天星手錶、祖
    母綠鑽戒、純金名片八張、傳真機、行動電話、音響、空氣清淨器等物前來表示
    要賣伊，伊即以現金二十五萬元一次付清之方式向壬○○購買，惟壬○○並未付
    任何租金等語。且壬○○並自承：伊自借款後，因經濟困難，所以迄今均未有還
    債等語（詳見臺灣臺中地方法院檢察署八十七年度偵字第二七三六號卷第二十頁
    ），按刑法第三百四十四條乘他人急迫、輕率或無經驗，貸以金錢或其他物品，
    而取得與原本顯不相當之重利者始得當之。經查本件依壬○○上開所指其前後共
    連續向張借款七次，而七次借款均分文未付，從而本件姑不論壬○○係以機車等
    物抵押借款或以機車等物賣予丑○○、丙○○二人後再租賃之方式借款，壬○○
    業已多達七次之借貸，且七次借貸之期間長達二月，壬○○均未償還任何借款遑
    論利息，則壬○○向丑○○、丙○○二人借款之際，顯非急迫、輕率或無經驗至
    明，核與上開重利罪之構成要件有間，被告丑○○本部分之犯罪顯無從證明，本
    院就此部分無從併予審理，附此敘明。
據上論斷，應依刑事訴訟法第三百六十九條第一項前段、第三百六十四條、第二百九
十九條第一項前段，刑法第二十八條、第三百四十五條、罰金罰鍰提高標準條例第一
條前段，判決如主文。
本案經檢察官乙○○到庭執行職務。
中      華      民      國    八十九     年      一       月   二十五   日
                                  台灣高等法院台中分院刑事第二庭
                                        審判長法  官  陳  紀  綱
                                              法  官  蔡  聰  明
                                              法  官  陳  世  雄
右正本證明與原本無異。
如不服本判決應於收受送達後十日內向本院提出上訴書狀，其未述上訴之理由者並
得於提起上訴後十日內向本院補提理由書（均須按他造當事人之人數附繕本）。
                                              書記官  盧  東  煥
中      華      民      國    八十九     年      一       月   二十六   日
附表
┌──┬────┬───────────────────────────┬────┐
│編號│ 借款人 │   借款日期、金額 、利息及借款經過                    │所得利息│
│    │        │                                                      │總額    │
├──┼────┼───────────────────────────┼────┤
│    │卯○○  │卯○○於八十六年三月三十一日在臺中縣大里市○○路○段五│五千六百│
│一  │        │三二號三信汽車貸款，以其所有之車牌號碼ＮＱ─四四八五號│七十元  │
│    │        │自用小客車、行車執照、汽車來源證明向三信汽車貸款借款六│        │
│    │        │萬元，由巳○○出面要求卯○○填寫資料，並索取證件，林瑞│        │
│    │        │洋亦在現場，後來由丑○○拿借款出來，並先預扣利息五千六│        │
│    │        │百七十元，實得五萬四千三百三十元。                    │        │
├──┼────┼───────────────────────────┼────┤
│    │        │庚○○因於票款到期無力付款，而分別八十五年八月及八十六│三萬六千│
│    │        │年二月十八日連續二期向臺中縣大里市○○路三二號三信汽車│元      │
│二  │庚○○  │貸款，以其所有之福特六和二○○○ＣＣ自用小客車作為抵押│        │
│    │        │借款，第一期借二十萬元，預扣利息一萬八千元，實得十八萬│        │
│    │        │二千元，第二期期亦借二十萬元，預扣利息一萬八千元。並於│        │
│    │        │借款之際簽發本票及書立汽車過戶委託書予三信汽車貸款，而│        │
│    │        │三信汽車貸款係由巳○○、丙○○以及丑○○為其辦理。    │        │
├──┼────┼───────────────────────────┼────┤
│    │甲○○  │甲○○於八十六年三月二十日在臺中縣大里市○○路三二號三│一萬元  │
│三  │        │信汽車貸款，以汽車駕照及簽發面額十萬元本票為抵押之方式│        │
│    │        │，向三信汽車貸款借用十萬元，約定每月利息一萬元，並於借│        │
│    │        │款之際預扣一萬元，實際僅取得九萬元。而三信汽車貸款出面│        │
│    │        │接洽之人為丑○○。                                    │        │
├──┼────┼───────────────────────────┼────┤
│    │        │子○○於八十六年三月一日，在臺中縣大里市○○路三二號三│一萬八千│
│    │        │信汽車貸款，以其兒子所有克來斯勒自用小客車及簽發三張面│九百元  │
│四  │子○○  │額各為十萬元之本票供抵押之方式，向三信汽車貸款借款十萬│9450元×│
│    │        │元，每月每十萬元利息九千四百五十元，每月算一次。      │2=18900 │
├──┼────┼───────────────────────────┼────┤
│    │        │寅○○於八十五年十二月十日，在臺中縣大里市○○路三二號│三萬六千│
│五  │寅○○  │三信汽車貸款，以其所有之自用小客車及簽發汽車買賣及汽車│元      │
│    │        │借用契約書供抵押之方式，向三信汽車貸款借款十萬元，每月│9000元×│
│    │        │利息九千元。                                          │4=36000 │
├──┼────┼───────────────────────────┼────┤
│    │        │戊○○於八十六年三月二十一日，在臺中縣大里市○○路三二│二千八百│
│六  │戊○○  │號三信汽車貸款，以其所有之自用小客車行車執照、身分證及│三十五元│
│    │        │簽發同額本票以及汽車買賣契約書、汽車借用契約書供抵押之│945元× │
│    │        │方式，向三信汽車貸款借款三萬元，每萬元每月利息九百四十│3=2835元│
│    │        │五元。                                                │        │
├──┼────┼───────────────────────────┼────┤
│    │        │辰○○於八十六年四月七日，在臺中縣大里市○○路三二號三│一萬三千│
│    │        │信汽車貸款，以其所有之自用小客車、身分證、面額 十五萬 │五百元  │
│七  │辰○○  │元本票一張、行車執照、身分證供抵押方式，向三信汽車貸款│900×15 │
│    │        │借得十五萬元，每一萬元利息九百元。                    │=13500元│
└──┴────┴───────────────────────────┴────┘
                                                      Ｑ


司法院資訊處製作；財團法人民間司法改革基金會備份。
